臺北高等行政法院判決　　　　　　　　　　　　　　九十一年度訴字第一三四八號
　　　　　　　　　　　　　　　.
　　原　　　告　甲○○
　　訴訟代理人　陳德聰律師
　　被　　　告　台北縣政府稅捐稽徵處
　　代　表　人　王盛賢處長）.
　　訴訟代理人　丙○○
　　　　　　　　乙○○
右當事人間因土地增值稅事件，原告不服台北縣政府中華民國九十一年三月二十七日
北府訴決字第○九一○一一一一一二號（卷號：00000000）訴願決定，提起
行政訴訟，本院判決如左：
    主  文
訴願決定撤銷。
訴訟費用由被告負擔。
    事  實
一、事實概要：原告於民國七十八年三月三十一日買賣取得坐落台北縣泰山鄉○○段
    ○○段一一六、一一七、一一八地號等三筆土地（地目為田，使用分區為特定農
    業區），並依八十九年一月二十六日修正公布前（以下簡稱修正前）土地稅法第
    三十九條之二第一項（八十九年一月二十六日修正為農業發展條例第二十七條）
    規定：「農業用地在依法做農業使用時，移轉與自行耕作之農民繼續耕作者，免
    徵土地增值稅。」向被告申請免徵土地增值稅新台幣（下同）四、二二○、四八
    ○元在案。嗣經被告於八十四年十月十七日會同泰山鄉公所及新莊地政事務所人
    員實地調查，以上開土地未繼續作農業用地使用為由，依修正前土地稅法第五十
    五條之二第一項（新法已刪除）規定，裁處原告免徵土地增值稅二倍之罰鍰八、
    四四○、八○○元（計算至百元）。原告不服，主張系爭土地水源不足，土質不
    良而須改種易存活及耐旱性高作物，並非閒置不作為由，提起復查，經復查決定
    減罰為五、○六五、八○○元。原告仍不服，提起訴願、再訴願、行政訴訟及再
    審，均遭駁回確定在案。嗣原告於九十年九月十日以土地稅法第五十五條之二第
    一項業於八十九年一月二十六日經修正刪除，本件自有免罰規定之適用提起申覆
    ，經被告所屬新莊分處以九十年十月三日九十北稅莊（二）字第四一○五九號函
    否准在案，原告不服，提起訴願，訴願決定機關台北縣政府以上開函文非行政處
    分為由，而為訴願不受理之決定，原告仍不服，遂提起行政訴訟。
二、兩造聲明：
    (一)原告聲明：
      (1)請求撤銷原處分及訴願決定。
      (2)發回被告另為撤銷本件土地增值稅違章罰鍰之處分。
      (3)訴訟費用由被告負擔。
    (二)被告聲明：請求駁回原告之訴。
三、兩造之爭點：
    被告所屬新莊分處九十年十月三日九十北稅莊（二）字第四一○五九號函，是否
    為行政處分？
    (一)原告主張：
      1.按行政機關所為單方行政行為，不問其形式為何，如直接對人民發生法律效
        果者，即可認屬行政處分，大法官釋字第四二三號解釋在案。經查原告於九
        十年八月二十八日向被告聲請撤銷土地增值稅罰鍰之處分，予以免罰，聲請
        意旨略以：被告八十六年一月二十五日以八六北縣稅法字第一六六三號復查
        決定書暨違章罰鍰案件繳款書核定土地增值稅罰鍰變更為五、○六五、八○
        ○元之處分，依最高行政法院庭長法官聯席會議八十九年九月十三日之決議
        ，原土地稅法第五十五條之二，有關農地取得者，違反不繼續耕作時，據以
        裁處罰鍰規定，已於八十九年一月二十六日經修正刪除，從而，兩造間之行
        政訴訟再審之訴，最高行政法院係於九十年七月二十七日以九十年判字第一
        三二○號判決確定在案，而原告據以裁處之土地稅法第五十五條之二規定，
        既經總統於八十九年一月二十六日明令公布刪除，原裁處已失所依據，原告
        據此聲請被告賜准撤銷上開土地增值稅違章罰鍰之處分，予以免罰在案，有
        九十年八月二十八日之聲請書及郵局九十年八月二十八日掛號函件收據可稽
        。惟被告收到原告九十年八月二十八日申請書後，誤認原告主張行政判決適
        用法規顯有錯誤，函請原告依行政訴訟法第二七三條第一項第一款規定，逕
        向最高行政法院提起再審之訴，以資救濟，於九十年九月四日函覆原告，且
        於九十年八月二十八日發文函檢送最高行政法院九十年七月二十七日九十年
        度判字第一三二○號再審之訴駁回之判決影本及違章罰鍰繳款書（按：繳納
        期間特別註明：因最高行政法院判決確定至九十年十月二十日）請原告依限
        繳納在案。原告接獲被告九十年九月四日覆函後，旋於九十年九月七日向被
        告提出申覆書略以：被告覆函顯係誤會原告九十年八月二十八日聲請書之聲
        請意旨，謹申覆請求被告撤銷土地增值稅違章案件之罰鍰處分，予以免罰在
        案，嗣被告接到原告九十年九月七日申覆書後，於九十年十月三日覆函表示
        「本案已於八十八年十二月三日經行政法院判決確定在案，自無免罰規定之
        適用」予以否准之處分。原告不服，提起訴願，被告訴願答辯書就原告提出
        之訴願程序部分，亦自認：「本處新莊分處於九十年十月三日九十北稅莊(二)
        字第四一○五九號函否准訴願人所請，訴願人於九十年十月九日向本處新莊
        分處提起訴願，程序尚無不合」在案，據此依前揭說明，原告向被告以最高
        行政法院再審之訴九十年七月二十七日判決（行政救濟）前，原裁處依據之
        法律八十九年一月二十六日已廢止為由，聲請撤銷本件土地增值稅違章罰鍰
        之處分，經被告於九十年十月三日以九十北稅莊(二)字第四一○五九號函覆否
        准原告之聲請，自屬行政機關所為之行政處分，而發生具體之法律效果，詎
        訴願決定認被告就原告聲請撤銷違章罰鍰，予以否准之處分非為行政處分，
        不得為訴願之標的，遽為不受理之決定，顯有違誤。
      2.經查被告據以裁罰之土地稅法第五十五條之二有關農地取得者，不繼續耕作
        時，處以罰鍰之規定，於八十九年一月二十六日經修正刪除，刪除前依該稅
        法處罰鍰尚未確定者，應適用有利於當事人之法律予以免罰，業經最高行政
        法院八十九年九月十三日八十九年度九月份第一次庭長法官聯席會議決議在
        案。
      3.再者，依八十五年五月三十日修正公布之稅捐稽徵法第四十八條之三規定：
        「納稅義務人違反本法或稅法之規定，適用裁處時之法律，但裁處前之法律
        有利於納稅義務人者，適用最有利於納稅義務人之法律」。上開法條所稱之
        「裁處」，依修正立法理由說明，包括訴願、再訴願及行政訴訟之決定或判
        決。原告於本案雖經前行政法院於八十八年十二月三日以八十八年判字第四
        一○七號判決「原告之訴駁回」在案，惟原告嗣於法定期間向最高行政法院
        提起再審之訴，經准予再審，雖該再審之訴，仍經最高行政法院於九十年七
        月二十七日以九十年度判字第一三二○號判決再審之訴駁回在案，然查依前
        開稅捐稽徵法第四十八條之三修正立法理由說明所稱之「裁處」包括行政訴
        訟之判決在內，因此行政訴訟之判決自當包括行政訴訟之再審判決救濟在內
        。抑有進者，被告於九十年八月二十八日九十北稅莊(二)字第三七三三七號函
        主旨：「檢送台端最高行政法院判決影本及違章案件罰鍰繳款書乙份，請依
        限繳納（按：繳納期限載明因最高行政法院判決確定延至九十年十月二十日
        繳納），請查照」，被告函附檢送之最高行政法院判決影本即係最高行政法
        院九十年判字第一三二○號判決影本。再參諸再審之訴，實質上為前訴訟程
        序之再開或續行，其再開本案之程序應行言詞辯論者，即按前程序言詞辯論
        終結前之程序，於再開之範圍內續行辯論，當事人於續行之程序，得提出新
        攻擊防禦方法，且得為自認、捨棄及認諾等行為，此觀民事訴訟法第四九九
        條及五○一條之規定自明（最高法院四十九年台上字第四一九號判例及六十
        八年台上字第七六四號判例參照）。依八十五年五月三十日修正公布稅捐稽
        徵法第四十八條之三規定，所稱之「裁處」，依修正立法理由說明包括：「
        訴願、再訴願及行政訴訟之決定或判決」。本件最高行政法院九十年判字第
        一三二○號再審之訴判決係遲至九十年七月二十七日，因此裁處前之法律有
        利於納稅義務人者，自應適用最有利於納稅義務人之法律，允宜從廣義解釋
        ，自應包括最高行政法院再審之訴之判決在內，以資符合。
      4.詎被告徒以本案已於八十八年十二月三日經行政法院終局判決確定在案，自
        無八十九年一月二十六日經修正刪除土地稅法第五十五條之二有關農地取得
        者不繼續耕作時，處以罰鍰之規定予以免罰規定之適用，予以否准之處分。
        不但徒置原告行政訴訟再審之訴，在九十年七月二十七日再審判決前仍繫屬
        最高行政法院准予再審訴訟之救濟程序於不顧；亦置稅捐稽徵法第四十八條
        之三規定八十五年五月三十日立法修正理由說明所稱「裁處」前之行政訴訟
        之決定或判決，從廣義解釋理應包括行政訴訟再審之訴之判決在內之立法修
        正理由於不採，仍拒將本件土地增值稅違章罰鍰之處分予以撤銷免罰，否准
        原告之聲請，難謂盡當，核與稅捐稽徵法第四十八條之三規定：「‧‧‧但
        裁處前之法律有利於納稅義務人者，適用最有利於納稅義務人之法律」，所
        稱裁處之範圍解釋，允宜應從廣義作最有利於納稅義務人之解釋，俾符合修
        正之立法意旨。因此行政法院之判決自應包括最高行政法院准予再審之行政
        救濟程序在內，始符合立法之本旨。惟被告徒謂僅以行政法院終局判決為限
        ，實屬為法律以外之限縮解釋不利於納稅義務人，要與該法條修正立法意旨
        應作最有利於納稅義務人之解釋精神殊悖，應無足採。被告所為之否准處分
        ，自屬違誤不當，尚非允適，從而原處分顯有違誤，訴願決定認非係行政處
        分而為訴願不受理之決定，亦有違誤不當。
    (二)被告主張：
      1.按得提起訴願之標的，以行政處分為限。而行政處分，為中央或地方機關就
        公法上具體事件所為決定或其他公權力措施而對外直接發生法律效果之單方
        行政行為。對非行政處分，提起訴願者，應為不受理之決定。分別為訴願法
        第一條、第二條第一項、第七十七條第八款所明定。本件原告不服者，為被
        告就已確定之違章罰鍰案件函請原告依限繳納之通知，其並未產生對外直接
        之法律效果而非為行政處分，其不得為訴願之標的，故本件應不予受理。
      2.次按再審係已受確定終局判決之當事人，因該判決之訴訟程序或判決之基礎
        有重大瑕疵而請求原行政法院廢棄原判決再開訴訟程序。再審之訴雖以變更
        已確定之終局判決為目的，但確定判決之效力，並不因提起再審而受影響。
        稅捐稽徵法第四十八條之三固規定納稅義務人違反本法或稅法之規定，應適
        用裁處時之法律。但裁處前之法律有利於納稅義務人者，適用最有利於納稅
        義務人之法律。而該條所稱裁處包括訴願、再訴願及行政訴訟之決定或判決
        （財政部八十五年八月二日台財稅第八五一九一二四八七號函釋參照）。上
        開條文之適用，應以稅捐稽徵案件尚未確定始有適用。綜上說明，本件原告
        爭執其提起再審之訴期間，被告處以罰鍰之法律依據，業經修正刪除而主張
        免罰乙節，惟以提起再審之訴並不影響原確定判決之效力，其自無稅捐稽徵
        法第四十八條之三適用之問題。被告所屬新莊分處據以否准原告所提請求事
        項並無違誤。綜上所陳，原告之訴應認為無理由。
    理  由
一、按行政訴訟法第四條第一項規定：「人民因中央或地方機關之違法行政處分，認
    為損害其權利或法律上之利益，經依訴願法提起訴願而不服其決定者，‧‧‧得
    向高等行政法院提起撤銷訴訟。」而此所謂行政處分，依訴願法第三條第一項規
    定係指中央或地方機關就公法上具體事件所為之決定或其他公權力措施而對外直
    接發生法律效果之單方行政行為而言。故按行政機關所為單方行政行為，不問其
    形式為何，如直接對人民發生法律效果者，即可認屬行政處分（司法院釋字第四
    二三號解釋參照）。
二、經查原告於九十年九月十日向被告所屬新莊分處提出申覆書，其意旨略以：原告
    於九十年八月二十八日原以土地稅法第五十五條之二處罰之規定，已於八十九年
    一月二十六日修正刪除為由，向被告聲請撤銷土地增值稅罰鍰之處分，予以免罰
    ，惟被告誤會其意，而以九十年九月四日九十北稅莊（二）字第三九０一六函覆
    ，指示原告應提起再審之訴以資救濟，原告謹提出申覆，請依最高行政法院庭長
    法官聯席會議八十九年九月十三日之決議，賜准撤銷上開違章案案件罰鍰五、○
    六五、八○○元之處分，予以免罰，以維護租稅公平等語。嗣被告所屬新莊分處
    於九十年十月三日以九十年北稅莊（二）字第四一０五九號函覆稱：「有關台端
    申請撤銷土地增稅違章罰鍰處分乙案，查土地稅法第五十五條之二有關農地取得
    者不繼續耕作時，處以罰鍰之規定，於民國八十九年一月二十六日經修正刪除，
    刪除前依該法科處罰鍰尚未確定者應適用有利於當事人之法律予以免罰。惟本案
    已於八十八年十二月三日經行政法院判決確定在案，自無免罰規定之適用」等語
    ，而予以否准之處分，此有上開原告之申覆書及被告所屬新莊分處之覆函附原處
    分卷可稽。由上觀之，原告係以被告對之科處罰鍰所依據之法律業經廢止為由，
    聲請被告撤銷罰鍰之處分，而被告覆函予以否准，依首開說明，自屬行政機關所
    為之行政處分。茲訴願決定認被告就原告聲請撤銷違章罰鍰，予以否准之處分非
    為行政處分，不得為訴願之標的，訴願不合法，遽為不受理之決定，自有違誤。
    原告執以指摘，為有理由，為維持原告訴願審級利益，爰將訴願決定予以撤銷，
    由原決定機關就實體上審酌，另為適法之處分。
據上論結，本件原告之訴為有理由，依行政訴訟法第九十八條第三項前段，判決如主
文。
中　　　華　　　民　　　國　　九十一　　年　　 十一 　　月　　 二十 　　日
                           臺 北 高 等 行 政 法 院  第二庭
           　　　　　　　　　　　　　　　　　審判長 法　官  徐瑞晃
           　　　　　　　　　　　　　　　　　　　　 法　官  吳慧娟
           　　　　　　　　　　　　　　　　　　　　 法　官  李得灶
右為正本係照原本作成。
如不服本判決，應於送達後二十日內向本院提出上訴狀並表明上訴理由，如於本判決
宣示後送達前提起上訴者，應於判決送達後二十日內補提上訴理由書（須按他造人數
附繕本）。
中　　　華　　　民　　　國　　九十一　　年　　 十一 　　月　　二十二　　日
            　　　　　　　　　　　　　　    　      書記官  陳清容
